臺灣高等法院臺南分院民事判決
110年度重再字第9號
再審  原告  益裕生物科技股份有限公司

法定代理人  李明興  
            李重穎  
            陳香如  
再審  原告  李典穎  

前列二人共同
訴訟代理人  沈聖瀚律師
再審  被告  王明俊  
訴訟代理人  王進輝律師
上列當事人間請求塗銷抵押權登記等事件，再審原告對於中華民
國110年4月27日本院109年度重上字第77號確定判決提起再審之
訴，本院於111年5月11日言詞辯論終結，判決如下：
    主  文
再審之訴駁回。
再審訴訟費用由再審原告負擔。
    事實及理由
一、按再審之訴，應於30日之不變期間內提起。前項期間，自判
    決確定時起算，判決於送達前確定者，自送達時起算；其再
    審之理由發生或知悉在後者，均自知悉時起算。但自判決確
    定後已逾5年者，不得提起。民事訴訟法第500條第1項、第2
    項分別定有明文。查再審原告對於民國（下同）110年4月27
    日本院109年度重上字第77號民事判決（下稱原確定判決）
    聲明不服，於上訴期間內提起第三審上訴，經最高法院認其
    上訴無理由，於110年9月2日以110年度台上字第2640號裁定
    駁回其上訴確定，該裁定於110年9月17日送達再審原告，有
    送達證書在卷可稽（見最高法院110年度台上字第2640號卷
    第95-103頁）。再審原告於110年10月14日依民事訴訟法第4
    96條第1項第13款規定，提起本件再審之訴，尚未逾知悉時
    起30日之期間，應屬合法，先予敘明。
二、再審原告起訴主張：再審原告益裕生物科技股份有限公司（
    下稱益裕公司）前因資金需求，而訴外人李文雄因93年間因
    債務問題遭銀行列為拒絕往來戶，支票往來亦同，以其名義
    借款實有困難，僅能以再審原告李典穎之名義及資產始能借
    款，而再審原告李典穎亦為其父李文雄切結，表示願意優先
    償還。本件借款係李文雄偕同再審原告李典穎之名義，經第
    三人蔡銘山之介紹向金主借款新臺幣（下同）950萬元，於1
    05年5月16日由金主以訴外人陳春財及曹姓人士名義，分2次
    各500萬元、450萬元直接匯入再審原告益裕公司之玉山銀行
    佳里分行帳戶，因再審原告李典穎就上開借款對金主須負清
    償責任，為保障其權利，遂要求再審原告益裕公司以臺南市
    ○○區○○○段0000000地號土地（下稱系爭土地）於105年10月1
    2日設定抵押權（下稱系爭抵押權）為擔保，是系爭抵押權
    之設定實際為擔保李典穎對益裕公司之950萬元債權。再審
    原告益裕公司於原確定判決之訴訟程序（下稱前訴訟程序）
    時，對再審原告李典穎於105年5月16日確有以其所有臺南市
    ○○區○○○段0000000地號土地（下稱000-000地號土地）供訴
    外人陳春財及曹姓人士設定抵押權作為債權之擔保乙情（見
    再證二即000-000地號土地登記第一類謄本），因時間已久
    而不復記憶，經審理過程及確定判決後始為確認。實際上以
    000-000地號土地供擔保於設定時已談妥由再審原告李典穎
    購入，至同年9月間始以買賣為原因而登記。原確定判決誤
    認系爭土地所設定抵押權之擔保對象，因而論斷李典穎對益
    裕公司之債權不存在，惟再審原告李典穎確有提供000-000
    地號土地供擔保，是其對益裕公司之950萬元債權確係存在
    。再審原告自得以「再證二即000-000地號土地登記第一類
    謄本（下稱再證二）」為據，依民事訴訟法第496條第1項第
    13款規定，提起本件再審之訴，並聲明如下：㈠原確定判決
    （本院109年度重上字第77號）及臺灣臺南地方法院109年度
    重訴字第94號判決不利於再審原告部分均廢棄。㈡上開廢棄
    部分，再審被告於第一審之訴駁回。
三、再審被告則以：就系爭950萬元擔保之問題，從刑事偵查及
    本案民事一、二審多次爭執、提及，再審原告豈有「不知有
    此，致未經斜酌，現始知之，或雖知有此而不能使用，現始
    得使用者」之情形，是再證二並未符合民事訴訟法第496條
    第1項第13款規定之「未經斟酌之證物或得使用該證物者」
    之要件。再依據司法院大法官會議釋字第355號解釋意旨，
    本件再審原告既未於前訴訟程序事實審言詞辯論終結前，將
    已存在並已知悉而得提出之證物全部提出，自然不許再審原
    告濫行提起再審之訴，以維持確定裁判之安定性等語，資為
    抗辯。並答辯聲明：再審之訴駁回。
四、按當事人發現未經斟酌之證物或得使用該證物，如經斟酌可
    受較有利益之裁判者，得以再審之訴對於確定終局判決聲明
    不服，民事訴訟法第496條第1項第13款固定有明文。惟按前
    訴訟程序事實審言詞辯論終結前已經存在之證物，當事人不
    知有此致未斟酌現始知之，或知有該證物之存在而因當時未
    能檢出致不得使用，嗣後檢出之該證物，固可稱之為民事訴
    訟法第496條第1項第13款所定得使用未經斟酌之證物，惟必
    須當事人在客觀上確不知該證物存在致未斟酌現始知之，或
    依當時情形有不能檢出該證物者始足當之，倘按其情狀依一
    般社會之通念，尚非不知該證物或不能檢出或命第三人提出
    者，均無該條款規定之適用。且當事人以發現得使用未經斟
    酌之證物為再審理由者，並應就其在前訴訟程序不能使用之
    事實，依民事訴訟法第277條前段規定負舉證責任（最高法
    院98年度台上字第1258號判決要旨參照）。又所謂「可受較
    有利益之裁判」，係指從證物本身作形式上觀察，足認再審
    原告可受較有利益之裁判者而言；如經斟酌仍不足動搖原確
    定判決之基礎者，自不得據為本款之再審理由。
五、經查：
　㈠本件再審原告所稱原確定判決所漏未斟酌之重要證據，乃再
    證二即000-000地號土地登記第一類謄本（見本院卷第31-33
    頁），上開土地登記謄本乃得向地政機關申請調取之資料，
    且再審原告李典穎自105年9月21日迄今均為000-000地號土
    地之所有權人，並無無法調取並提出之理，是依一般情狀及
    社會之通念，再審原告於前訴訟程序應得提出使用，而再審
    原告並未舉證證明前開土地登記謄本有何「按當時情狀依一
    般社會通念，不能檢出」之情事，是難認再證二屬民事訴訟
    法第496條第1項第13款所定「得使用未經斟酌之證物」，而
    其未於前訴訟程序提出使用，自無民事訴訟法第496條第1項
    第13款規定之適用，不得以此提起再審之訴。
　㈡況依再證二之記載，僅足證明000-000地號土地曾於105年5月
    16日設定擔保債權總金額1,200萬元、債務人為李典穎（債
    務額比例1分之1）、李文雄（債務額比例1分之1）之普通抵
    押權予訴外人陳春財（債權額比例2分之1），訴外人陳建源
    於108年1月8日因讓與而登記為前開抵押權之抵押權人（債
    權額比例2分之1），及再審原告李典穎於105年9月21日登記
    為000-000地號土地所有權人之事實，而參酌證人蔡銘山於
    臺灣臺南地方檢察署（下稱臺南地檢署）107年度營偵字第3
    15號刑事案件偵查中證稱：「（當初是何人跟你借錢？）李
    文雄，當時他跟他兒子李典穎跟我借款1,000萬元，時間是
    在105年5月間，後來只有借款950萬元，款項是匯款950萬元
    到益裕公司玉山銀行佳里分行的帳戶內，時間是在105年5月
    16或17日匯款，當時是已設定完最高限額1,000萬元抵押權
    後才匯款，設定的權利人是我兩位朋友，一位是陳春財，一
    位是姓曹的朋友，是交給張代書辦理，至於當初土地是益裕
    公司或是個人名字，我就不知道了。（借款是否有簽訂借款
    契約書或借據？）有簽，但當事人並不是我，當初是我一位
    翁翔政的朋友介紹過來的，我有去現場看過土地…是後來李
    老闆自己來談才借成，因為有抵押品，所以我們利息有降到
    6厘，…事後李文雄有包一個紅包給我…」等語（見營偵卷第5
    5頁反面）及李典穎、益裕公司登記之法定代理人李青穎、
    李文雄於刑事偵查中有數次陳述：①李典穎於106年9月3日警
    詢時稱：「（益裕公司負責人是何人？）105年之前負責人
    是我姐姐李青穎，實際負責人是我父親李文雄。（你是否有
    經營公司？）沒有。（你何時開始與益裕公司有金錢上往來
    ?）於104年間開始與益裕公司有金錢上往來。我自104年開
    始拿錢借給益裕公司至今已超過新臺幣1,000萬元」、「（
    你拿錢借益裕公司有無立下借據或其他證明？）有匯款紀錄
    」、「（可否提示匯款證明?）資料放在家裡，改天開庭時
    我會將資料帶去地檢署」、「（你借款給益裕公司，益裕公
    司有無支付利息給你?）有的」、「（益裕公司以何方式支
    付利息給你?）以現金支付」「（每月利息為何？有無單據
    證明？）因為自104年間開始陸續借款項給益裕公司並非一
    開始就借1,000萬元，所以每月利息約5至15萬元不等，都是
    以現金支付，沒有收據」等語(見臺南地檢署106年度營他字
    第262號卷第26-27頁，下稱營他卷)，然李典穎於該案偵查
    中或前訴訟程序審理時，並未提出貸予益裕公司借款、匯款
    或公司支付利息之證明。②嗣檢察事務官於106年10月11日偵
    訊時，李典穎稱：「（李青穎的土地○○區○○○段000-000號土
    地為何有設定一千萬的最高限額抵押權給你？）我知道，我
    當初用我的名義去向蔡先生借了九百五十萬元所以設定抵押
    權給我，益裕公司把這塊土地設定給我，這樣子比較安心。
    （蔡先生是誰？）要問我父親李文雄比較清楚。」、「（為
    何不直接設定一千萬的抵押權給蔡先生?）因為其實是我父
    親跟他借的，但是他的債務是放在我身上」(見營他卷第66
    頁)。③李青穎於警詢時陳述：「（你擔任益裕公司負責人期
    間，實際負責人是何人？）我父親李文雄。（你弟弟李典穎
    於筆錄中指稱，自104年間開始陸續借款給公司1,000萬元以
    上，你是否知情？）我知道公司有向他借款項，我不知道借
    用款項多少。（是何人以益裕公司名義向李典穎借款的？）
    是爸爸借款的。（益裕公司名下之臺南市○○區○○○段0000000
    00地號，於105年10月12日以李典穎名義之權利人設定1,000
    萬元之最高限額抵押權，你是否知情？）這都是我父親處理
    的，我不清楚。」(見營他卷第23頁）。④李文雄於偵查中陳
    稱其為益裕公司實際負責人（營偵卷第17頁）。可知李典穎
    於警詢時，並未說明係以其名義出面向蔡銘山接洽借款950
    萬元，故設定系爭抵押權，而係稱其「自己」陸續借款給益
    裕公司，且依蔡銘山、李典穎、李青穎之陳述，可知益裕公
    司實際負責人為李文雄，該950萬元借款為李文雄與蔡銘山
    接洽第三人陳春財匯款，系爭抵押權設定登記亦由李文雄自
    為處理，李典穎、李青穎一開始均不清楚系爭抵押權設定之
    相關情形。從而，陳春財雖於105年5月16日匯款950萬元予
    益裕公司，然此為陳春財與李文雄（或益裕公司）間之借貸
    關係，難認為系爭抵押權所擔保之李典穎與益裕公司間之借
    款債權。再觀之000-000地號土地之異動索引，可知000-000
    地號土地於99年8月18日即由再審原告益裕公司以買賣為原
    因取得所有權，嗣於104年9月2日以買賣為原因移轉登記為
    訴外人陳義昌所有，於105年5月16日設定抵押權予訴外人曹
    玉麟、陳春財2人，於105年7月5日設定抵押權予再審被告（
    嗣於105年8月2日因清償塗銷），迄於105年9月21日始以買
    賣為原因移轉登記為再審原告李典穎所有，曹玉麟則於108
    年1月8日讓與抵押權予陳建源（見本院卷一第133-141頁）
    ，可知再審原告李典穎在000-000地號土地於105年5月16日
    設定1,200萬元普通抵押權予陳春財、曹玉麟時，並非000-0
    00地號土地之所有權人。是以，縱經斟酌前開土地登記謄本
    ，亦無從認定再審原告可受較有利益之裁判。則再審原告執
    再證二之土地登記謄本，據以主張原確定判決有民事訴訟法
    第496條第1項第13款規定之再審事由云云，尚非可採。
六、綜上所述，再審原告以原確定判決有民事訴訟法第496條第1
    項第13款之再審事由，提起本件再審之訴，為無理由，應予
    駁回。
七、本件事證已臻明確，兩造其餘攻擊防禦方法及立論之證據資
    料，均經本院審酌後，對判決結果不生影響，爰無庸逐一論
    述，併此敘明。
八、據上論結，本件再審之訴為無理由，依民事訴訟法第78條，
    判決如主文。
中　　華　　民　　國　　111 　年　　6 　　月　　1 　　日
                  民事第五庭    審判長法　官  藍雅清  

                                      法　官  陳春長

                                      法　官  張季芬
上為正本係照原本作成。
再審原告如不服本判決，應於收受送達後20日內向本院提出上訴書狀，其未表明上訴理由者，應於提出上訴後20日內向本院補提出理由書狀（均須按他造當事人之人數附繕本），上訴時應提出委任律師或具有律師資格之人之委任狀；委任有律師資格者，另應附具律師資格證書及釋明委任人與受任人有民事訴訟法第466條之1第1項但書或第2項（詳附註）所定關係之釋明文書影本。如委任律師提起上訴者，應一併繳納上訴審裁判費。　　　　　再審被告不得上訴。　　　　　　　　　　　　　　
中　　華　　民　　國　　111 　年　　6 　　月　　1 　　日

                                      書記官  王雪招
【附註】
民事訴訟法第466條之1：
⑴對於第二審判決上訴，上訴人應委任律師為訴訟代理人。但上
  訴人或其法定代理人具有律師資格者，不在此限。
⑵上訴人之配偶、三親等內之血親、二親等內之姻親，或上訴人
  為法人、中央或地方機關時，其所屬專任人員具有律師資格並
  經法院認為適當者，亦得為第三審訴訟代理人。
民事訴訟法第466條之2第1項：
上訴人無資力委任訴訟代理人者，得依訴訟救助之規定，聲請第
三審法院為之選任律師為其訴訟代理人。